臺灣高等法院刑事裁定
110年度毒抗字第1486號
抗  告  人
即  被  告  陳政司


上列抗告人即被告因違反毒品危害防制條例案件，不服臺灣新北
地方法院中華民國110年9月2日110年度毒聲字第1887號裁定 （
聲請案號：臺灣新北地方檢察署110年度聲觀字第1651號、110年
度毒偵字第1624號），提起抗告，本院裁定如下：
    主  文
抗告駁回。                                              
    理  由
一、原裁定意旨略以：抗告人即被告陳政司（下稱抗告人）於民
    國110年2月20日某時許，在新北市○○區○○○街0段000號4樓住
    處，施用第二級毒品甲基安非他命（下稱甲基安非他命）之
    事實，業經抗告人於警詢及偵查中均坦承不諱，且有台灣檢
    驗科技股份有限公司濫用藥物檢驗報告、新北市政府警察局
    受採集尿液檢體人姓名及檢體編號對照表在卷可稽，堪認抗
    告人有施用甲基安非他命之事實。又抗告人前於92年間，因
    施用毒品案件經送觀察、勒戒後，因認無繼續施用毒品之傾
    向，於93年2月18日執行完畢釋放出所，有本院被告前案紀
    錄表可按，是本件被告所為施用第二級毒品犯行，距其最近
    1次觀察、勒戒執行完畢釋放之日已逾3年，應再令入勒戒處
    所觀察、勒戒。又檢察官於110年2月25日偵訊時，就施用毒
    品一節訊問抗告人「驗尿結果若為第二級毒品陽性反應，是
    否坦承施用毒品之犯行？」，抗告人已當庭表示意見，業已
    保障其基本陳述意見權利；另抗告人於同年4月19日檢察官
    偵訊時，雖表示願自費至指定醫療院所參加緩起訴戒癮治療
    ，惟檢察官對於初犯及3年後再犯施用毒品案件，本得按照
    個案情形，依法裁量決定採行緩起訴之戒癮治療或觀察、勒
    戒，是否給予施用毒品者為附命完成戒癮之緩起訴處分，係
    屬檢察官之職權，並非法院所得介入審酌，法院原則上應尊
    重檢察官職權之行使，僅就檢察官之判斷有違背法令、事實
    認定有誤或其他裁量重大明顯瑕疵等事項，予以有限之低密
    度審查。查抗告人雖因車禍及疫情關係無從至醫療院所進行
    評估，然於疫情三級警戒解除後，仍未至指定之醫療院所進
    行戒癮治療之評估，有臺灣新北地方檢察署公務電話紀錄單
    2紙可查，則檢察官依其調查結果為判斷，審酌上開情狀後
    ，認抗告人之客觀情形不適宜為附戒癮治療之緩起訴處分，
    而聲請裁定令入勒戒處所施以觀察、勒戒，實屬檢察官裁量
    權之適法行使，難認檢察官之判斷有違背法令、事實認定有
    誤或裁量有重大明顯瑕疵之情事，其聲請即非無憑，從而認
    本件聲請意旨洵屬有據，應予准許。爰依毒品危害防制條例
    第20條第1項、第3項，觀察勒戒處分執行條例第3條第1項之
    規定，裁定令抗告人入勒戒處所觀察、勒戒等語。
二、抗告意旨略以：就抗告人施用甲基安非他命之行為，抗告人
    於檢察官偵訊時，表示願意參加戒癮治療以代替入勒戒處所
    實施治療，然偵訊後不久即因嚴重交通事故，致抗告人受傷
    需療養3個月；且抗告人家境清寒，日常工作為機車快遞，
    自事故發生後因機車損壞、無法工作、頓失收入，亦未獲肇
    事方之理賠，更讓抗告人無力負擔戒癮治療之費用，實屬有
    苦難言，非無心參加戒癮治療。期間抗告人雖未前往醫院治
    療，惟皆有致電書記官說明原因，嗣後抗告人於110年9月4
    日前往聯合醫院板橋院區欲開始治療，然該日僅有一般精神
    科之門診，而無戒癮治療之門診，經個管師告知週六始有門
    診而無功而返，然抗告人仍有於同月6日致電書記官告知上
    情並表示將於當週完成初診事宜，卻經書記官告知檢察官已
    向法院聲請觀察、勒戒。抗告人非常有心參加戒癮治療，僅
    因事故發生，生活經濟尚未回復正常而無力參加，故請法院
    撤銷原裁定，給予抗告人有參加戒癮治療之機會而不須入勒
    戒處所，藉以兼顧生活與工作云云。
三、按現行毒品危害防制條例對於「初犯」及「3年後再犯」之
    處遇，係採「觀察、勒戒」與「附命完成戒癮治療之緩起訴
    處分」併行之雙軌模式，檢察官對之本得按照個案情形，依
    法裁量決定採行緩起訴之戒癮治療或觀察、勒戒，而是否給
    予施用毒品者為附命完成戒癮之緩起訴處分，係屬檢察官之
    職權；次按觀察、勒戒處分，其立法意旨在幫助施用毒品者
    戒除毒癮，性質非為懲戒行為人，而係為消滅行為人再次施
    用毒品之危險性，所導入一療程觀念，針對行為人將來之危
    險所為預防、矯治措施之保安處分，以達教化與治療之目的
    ，可謂刑罰之補充制度，從而其雖兼具剝奪自由權利之性質
    ，卻有刑罰不可替代之教化治療作用。是同條例規定之「觀
    察、勒戒處分」及「附條件之緩起訴處分（含附命完成戒癮
    治療之緩起訴）」，何者對於施用毒品者較為有利，端在何
    種程序可以幫助其戒除施用毒品之行為，尚非可由法院逕行
    認定附命緩起訴對施用毒品者係較有利，如從治療效果之觀
    點而論，亦難謂附命緩起訴必然較觀察、勒戒有利於行為人
    ；再按檢察官適用刑事訴訟法第253條之1第1項及第253條之
    2對被告為緩起訴處分時，應「參酌刑法第57條所列事項及
    公共利益之維護」，並「認以緩起訴為適當」者，始得為之
    ，可認檢察官應以向法院聲請觀察、勒戒為原則，於例外符
    合上揭緩起訴處分之要件時，始得另為附條件之緩起訴處分
    。檢察官是否適用前開規定對被告為緩起訴處分，自得本於
    前開規定之立法目的，妥為斟酌、裁量，始予決定。而其裁
    量之結果，如認適於對被告為緩起訴處分者，固須於緩起訴
    處分中說明其判斷之依據，惟其如認應向法院聲請觀察、勒
    戒者，此時因係適用原則而非例外，自無需贅予交代不適於
    為緩起訴處分之理由。對上述所指檢察官之職權行使，並非
    法院所得介入審酌，法院原則上應尊重檢察官職權行使之裁
    量結果，僅就檢察官之判斷有違背法令、事實認定有誤或其
    他裁量重大明顯瑕疵等事項，予以有限之低密度審查。
四、經查：
　㈠抗告人基於施用甲基安非他命之犯意，於110年2月20日晚間
    某時許，在新北市○○區○○○路0段000號4樓住處內，以玻璃球
    燒烤之方式，施用甲基安非他命，嗣為警於110年2月24日21
    時20分許，持搜索票執行搜索而當場查獲抗告人持有甲基安
    非他命吸食器1組，復經警採其尿液送驗，結果呈安非他命
    、甲基安非他命陽性反應等情，有臺灣新北地方法院110年
    聲搜字第270號搜索票、新北市政府警察局永和分局搜索扣
    押筆錄暨扣押物品目錄表、搜索現場及扣案物照片、勘察採
    證同意書、新北市政府警察局受採集尿液檢體人姓名及檢體
    編號對照表(檢體編號：F0000000號)、台灣檢驗科技股份有
    限公司110年3月11日出具之濫用藥物檢驗報告在卷可稽（見
    毒偵卷第11、12-14、22-23、24、25、39、52頁），抗告人
    於警詢及偵查中亦均坦承施用甲基安非他命之犯行，足認抗
    告人之任意性自白與事實相符，抗告人施用甲基安非他命之
    犯行，堪以認定，又抗告人前因施用毒品案件，經臺灣臺北
    地方檢察署檢察官聲請後，經臺灣臺北地方法院以92年度毒
    聲字第1904號裁定送觀察勒戒處所施以觀察勒戒後，因無繼
    續施用傾向，於93年2月18日執行完畢釋放出所，並經臺灣
    臺北地方檢察署檢察官以92年度毒偵字第2046號為不起訴處
    分確定，其後抗告人雖有因再犯施用毒品罪而經起訴、法院
    判刑確定及執行完畢之情形，但未曾再受觀察、勒戒或強制
    戒治之執行等情，有本院被告前案紀錄表在卷可佐（見本院
    卷第8-12頁），是本件抗告人施用甲基安非他命之犯行，距
    其最近1次因施用毒品經觀察、勒戒執行完畢日既已逾3年，
    亦未曾經完成視同觀察、勒戒之戒癮治療，即應再令觀察、
    勒戒，且不因其間是否另犯施用毒品案件經起訴、判刑或執
    行而受影響（最高法院109年度台上大字第3826號裁定意旨
    參照）。從而，原審依檢察官之聲請，裁定令抗告人入勒戒
    處所觀察、勒戒，期間不得逾2月（原裁定漏載，應予補充
    ），經核並無違誤。
　㈡又於110年4月19日之偵訊程序，經檢察官詢問抗告人是否願
    意適用觀察勒戒程序還是自費參與毒品戒癮治療程序？抗告
    人表示願意自費到聯合醫院板橋院區參加戒癮治療等語。後
    檢察官當庭諭知本案將為附命戒癮治療之緩起訴處分，期間
    為1年6月，然其前提係抗告人須於偵訊當日後之3日內，電
    詢指定醫療院所，確認初評之門診時間，並依門診時間準時
    攜帶該署戒癮治療轉介/回覆單第一聯、身分證件影本等件
    ，至指定醫療院所接受評估及治療，且至遲應於2週內完成
    初評，並於通過戒癮治療評估後，方有收受該署檢察官執行
    緩起訴處分命令通知書而為後續戒癮治療之可能，且同時告
    知抗告人若未遵守諭知事項，該署將撤銷緩起訴處分、以及
    若經過醫院評估未能通過，本件將續行依法偵辦等語，抗告
    人對上述諭知均稱同意、知道，此有訊問筆錄、該署緩起訴
    處分被告基本資料表、同意參與一、二級毒品戒癮治療應行
    注意事項具結書、緩起訴毒品戒癮治療轉介/回覆單在卷可
    參（見毒偵卷第56頁正背面、59-62頁），可徵檢察官已給
    予抗告人表示意見之機會，並明確告以若未遵守或評估未能
    通過之後續處置方式。
　㈢惟抗告人於110年4月28日發生車禍，經送醫院急診後於同月3
    0日出院，並先於同月29日與臺灣新北地方檢察署書記官聯
    繫，表示原已醫院約定看診，但因出車禍導致須住院治療，
    無法於約定時間前往看診，出院後會立即再與聯合醫院約診
    等語，抗告人復於同年6月16日陳報因車禍而無法完成評估
    ，嗣因肺炎疫情升至三級警戒而無法前往醫療院所評估，稱
    其於警戒標準調降後將盡速完成等語，再經該檢察署書記官
    聯繫時稱將於同年8月10日去醫院評估，爾後該檢察署書記
    官於同年8月17日致電詢問新北市聯合醫院個管師，確認抗
    告人並未至該院進行戒癮治療評估，此有抗告人傳真之陳報
    狀、國立臺大醫學院附設醫院110年4月30日診斷證明書影本
    、臺灣新北地方檢察署110年4月29日、110年7月2日、110年
    8月6日、110年8月17日公務電話紀錄單各1紙在卷可稽（見
    毒偵卷第63、64、67、68、70頁），可徵抗告人確實未於指
    定期間至醫療機構接受評估，且檢察官復予多次聯繫告知之
    機會，抗告人仍未如期完成；抗告意旨雖稱係因疫情警戒標
    準為三級而未能至醫療院所為評估，其有於9月4日前往，但
    該日並無戒癮治療之門診，致電書記官說明情況時即遭告知
    已向法院聲請觀察勒戒等語，縱抗告人所言屬實，然查我國
    中央流行疫情指揮中心於110年7月23日即宣布國內將於同年
    月27日起調降疫情警戒標準至第二級，抗告人卻仍屢屢拖延
    逾1個月後即同年9月4日方至醫療院所欲進行評估，亦與其
    曾應允之「110年8月10日會去醫院評估」並不相合。
　㈣卷內既查無抗告人參加戒癮治療評估之事證，檢察官即無法
    依前揭諭知依戒癮治療評估結果決定是否為緩起訴處分，是
    最終檢察官斟酌抗告人之個案情形，認以向法院聲請觀察、
    勒戒始為適當，故檢察官審酌卷存資料、個案情節及本案情
    狀後，未採戒癮治療之緩起訴處分程序，而向原審聲請觀察
    、勒戒，尚難認其裁量有何違法或明顯失當之處，依前揭意
    旨，法院原則上應予尊重，不得任意指為違法，僅得依法審
    酌、裁定令入勒戒處所觀察、勒戒，以查其是否仍有施用毒
    品傾向，並據以斷定幫助受處分人徹底戒毒之方法，尚無自
    由斟酌以其他方式替代之權。是本案既有前揭事證可憑，抗
    告意旨徒執此指摘原裁定有所違誤，自屬無憑。至抗告意旨
    所陳車禍所致無法工作及經濟狀況等節，核與其是否令入勒
    戒處所觀察、勒戒之判斷無關，且均非可免予觀察、勒戒執
    行之法定事由，尚難認有理由。
五、綜上所述，本件聲請洵屬有據，原審依檢察官之聲請，裁定
    抗告人應送勒戒處所觀察、勒戒，經核其認事用法，並無違
    誤，抗告人猶執前詞提起本件抗告，指摘原裁定不當，為無
    理由，應予駁回。
據上論斷，應依刑事訴訟法第412條，裁定如主文。
中　　華　　民　　國　　110 　年　　10　　月　　29　　日
                  刑事第十六庭  審判長法　官  葉騰瑞
                                      法　官  王耀興
                                      法　官  古瑞君
以上正本證明與原本無異。
不得再抗告。
                                      書記官  林君縈
中　　華　　民　　國　　110 　年　　10　　月　　29　　日